【裁判字號】    97,易,757
【裁判日期】    990325
【裁判案由】    背信
【裁判全文】
臺灣屏東地方法院刑事判決               97年度易字第757號
公  訴  人  臺灣屏東地方法院檢察署檢察官
被      告  戊○○
上列被告因背信案件，經檢察官提起公訴（97年度偵字第2818號）
本院判決如下：
    主  文
戊○○犯背信罪，處有期徒刑壹年。
    事  實
一、戊○○於民國94年6 月20日起至96年10月2 日止，受僱經營
    五金批發業、機械批發業、國際貿易業、螺絲、螺帽、螺絲
    釘、及卯丁等製品製造業、機械設備製造業、其他機械製造
    業、電子之零組件製造業等之鼎昌精密股份有限公司（下稱
    鼎昌公司，代表人：丁○○，設於屏東縣枋寮鄉○○村○○
    路19號），擔任總經理一職，負責綜理鼎昌公司所有內部人
    事、業務、財務等事宜。詎戊○○於任職期間，為鼎昌公司
    處理事務，明知其友人甲○○於96年5 月間所成立，經營螺
    絲、螺帽、螺絲丁、及卯釘等製品製造業、機械設備製造業
    、機械製造業、電子零組件製造業、五金批發業、五售業、
    機械批發業、國際貿易業金零其他之益群精密有限公司（下
    稱益群公司，設於高雄市○○區○○路40巷50弄18號，工廠
    設於屏東縣枋寮鄉○○村○○路29號），與鼎昌公司之營業
    項目相同，兩公司具競爭關係，依公司法第32條、第209 條
    第1 項及民法第562 條規定，其依法負有競業禁止之義務。
    詎其竟基於意圖為自己及益群公司之不法利益，未經鼎昌公
    司股東會許可，接續為下列犯行：
  (一)先於96年5 月間陸續將鼎昌公司之內部機密文件，諸如：與
    廠商間之訂單、客戶資料、生產設備履歷表、出貨明細、電
    話簿、出貨明細、月報表、委外加工明細等攜至益群公司，
    提供予益群公司業務上使用，更複製鼎昌公司內部之訂單及
    委外加工明細至益群公司內部之電腦，使益群公司受有將來
    無形客戶來源之利益，鼎昌公司因而受有喪失客源之損害。
  (二)擅自於96年5 月31日指示當時鼎昌之不知情之員工庚○○及
    益群公司之不知情之生產管理課長己○○（庚○○、己○○
    均由臺灣屏東地方法院檢察署檢察官為不起訴處分確定），
    以戊○○及庚○○代表鼎昌公司，戊○○及己○○代表益群
    公司，在鼎昌公司傳真予往來廠商之1 份文件上署名，內容
    略以：從（西元）2007年6 月1 日起，鼎昌精密股份有限公
    司之業務轉由鼎昌公司之子公司「益群公司」接手等語，致
    原為鼎昌公司客戶將因此流向益群公司，並進而使原為鼎昌
    公司客戶之中國廣州凡易工業緊固件有限公司（鼎昌公司客
    戶編號BB 004）於96年1 月11日誤信為真，轉向以益群公司
    訂購美金246.4 元螺釘，致鼎昌公司受有損害。
  (三)又於96年6 月7 日授權庚○○，以鼎昌公司之電子信箱（
    micro.fast@msa.hinet.net）寄發電子郵件予鼎昌公司往來
    廠商，內容略以：DearSir/Ms.: It's Microfast
    JohnChen. Form now on our sales department is
    changed to our sister company Yi-Quen Fastener
    Co.Ltd I will keeping all coming enquiries and doing
    our best for offering better price.Pls keeping
    support us.Thanks&best regards.belows is new
    contacting email and Tel No.Yi-QunFastener Co.Ltd （
    按翻譯為：鼎昌公司（Micro fast Co., Ltd ）之銷售部門
    移轉至新的姊妹公司即益群公司（Yi-Quen Fastener Co.,
    Ltd ），請往來廠商繼續支持，新公司聯絡電話如下... 等
    語，使益群公司受有將來無形客戶來源之利益，鼎昌公司因
    而受有喪失客源之損害。
  (四)另於96年6 月28日，戊○○以其於96年6 月27日代表益群公
    司承接之土耳其廠商TR Keba 訂單，無法如期製造完成為由
    ，命令不知情之鼎昌公司員工乙○○（業經臺灣屏東地方法
    院檢察署檢察官為不起訴處分確定）製作鼎昌公司內部文件
    將該訂單形式上轉予益群公司，實質上係計畫利用鼎昌公司
    原料、員工製造完成後，以益群公司名義出貨之方式，使益
    群公司受有上開訂單美金170,000 元之利益，而鼎昌公司受
    有損害。戊○○以上開方式加速益群公司對外業務之拓展，
    而為違背其任務之行為，致鼎昌公司原有客戶金大鼎企業有
    限公司（鼎昌公司客戶編號AB002 ，以下簡稱金大鼎公司）
    、尚余企業股份有限公司（鼎昌公司客戶編號BA005 ，以下
    簡稱尚余公司）等公司紛紛轉向益群公司下單訂購，使鼎昌
    公司受有損害。嗣經鼎昌公司代表人丁○○提出告訴，由臺
    灣屏東地方法院檢察署檢察事務官於97年2 月20日持本院核
    發之搜索票至位於屏東縣枋寮鄉○○村○○路29號之益群公
    司執行搜索，扣得鼎昌公司之內部文件：展洋企業有限公司
    訂單、vertex訂單、鼎昌精密股份有限公司客戶資料、鼎昌
    生產設備履歷表、鼎昌公司電話簿、金大鼎公司訂單、鼎昌
    出貨予金大鼎公司出貨明細、鼎昌公司月報表、鼎昌公司委
    外加工明細表、汎昇奕鈦達固興訂單資料、鼎昌公司辦公室
    用紙各1 份及電腦光碟2 張，因而查悉上情。
二、案經鼎昌精密股份有限公司之代表人丁○○訴由臺灣屏東地
    方法院檢察署檢察官偵查起訴。
    理  由
壹、證據能力部分：
    按被告以外之人（包括證人、鑑定人、告訴人、被害人及共
    同被告等）於審判外之陳述雖不符刑事訴訟法第159 之1 至
    之4 等4 條之規定，而經當事人於審判程序同意作為證據，
    法院審酌該言詞陳述或書面陳述作成時之情況，認為適當者
    ，亦得為證據；當事人、代理人或辯護人於法院調查證據時
    ，知有刑事訴訟法第159 條第1 項不得為證據之情形，而未
    於言詞辯論終結前聲明異議者，視為有前項之同意，同法第
    159 條之5 定有明文。立法意旨在於傳聞證據未經當事人之
    反對詰問予以核實，原則上先予排除；惟若當事人已放棄反
    對詰問權，於審判程序中表明同意該等傳聞證據可作為證據
    ；或於言詞辯論終結前未聲明異議，基於尊重當事人對傳聞
    證據之處分權及證據資料愈豐富，愈有助於真實發見之理念
    ，且強化言詞辯論主義，使訴訟程序得以順暢進行，上開傳
    聞證據亦均具有證據能力。本件被告戊○○、檢察官均已於
    本院審理時表示就卷內所存認定被告犯罪事實之所有被告以
    外之人之言詞及書面陳述並無意見，且被告同意作為證據，
    經本院審酌上開證據作成時之客觀狀況，並無任何不當施壓
    或干擾，亦未有事證顯示有遭受不當取供之情形，因認以之
    作為證據亦屬適當，依上開刑事訴訟法第159 條之5 第1 項
    之規定，自得作為證據使用。
貳、實體部分
一、訊據被告戊○○固不否認有確實上開事實欄所示一(一)至(四)之
    行為，惟矢口否認有何背信之犯意，辯稱：伊並未圖利自己
    與益群公司，96年5 、6 月間因鼎昌公司已經無法交貨、週
    轉不靈，鼎昌公司董事長丁○○及另一名大股東呂錦福均不
    予處理，且呂錦福所經營的公司未給付鼎昌公司貨款造成公
    司財務危機，伊還想繼續將鼎昌公司撐下去，伊才會將訂單
    轉由益群公司生產，以維持客戶信心，才會這樣做，伊只是
    認識益群公司負責人甲○○，因為2 人是交情很好的朋友，
    所以才於96年9 、10月間至益群公司協助、義務幫忙云云。
二、惟查：
（一）被告戊○○於94年6 月20日起至96年10月2 日止，受僱鼎
      昌公司擔任總經理一職，負責綜理鼎昌公司所有內部人事
      、業務、財務等事宜；及鼎昌公司之代表人為丁○○，及
      該公司營業內容為：五金批發業、機械批發業、國際貿易
      業、螺絲、螺帽、螺絲釘、及卯丁等製品製造業、機械設
      備製造業、其他機械製造業、電子之零組件製造業等事業
      ；與成立於96年5 月23日，營業項目為：螺絲、螺帽、螺
      絲丁、及卯釘等製品製造業、機械設備製造業、其他機械
      製造業、電子零組件製造業、五金批發業、五金零售業、
      機械批發業、國際貿易業等事業，代表人為甲○○之益群
      公司，二家公司為經營項目相同之公司；而證人鼎昌公司
      之員工庚○○、己○○、洪昭玲等3 人分別於95年7 月10
      日至96年6 月7 日、96年4 月20日至同年5 月間某日及95
      年10月4 日96年10月2 日受雇於鼎昌公司分別擔任業務人
      員、出貨人員，及被告與益群公司代表人甲○○為好友關
      係等情，為被告所不否認，亦與證人甲○○、庚○○、洪
      昭玲、己○○等人分別於警詢、檢察事務官詢問及本院審
      理時證述相符（見96年度他字第2167號卷〈以下簡稱A 卷
      〉第111 至112 頁、第155 至156 頁、第113 至114 頁、
      第159 至161 頁、第158 至159 頁），此外復有勞工保險
      被保險人投保資料表4 份、戊○○名片1 枚、公司登記資
      料查詢表2 紙（見A 卷第7 至8 頁、第10至10之1 頁、第
      11 至12 頁、第195 頁、第9 頁、第13至14頁、第70至71
      頁）等在卷可憑，是上開事實均足堪認定為真實。
（二）被告戊○○所為事實欄所示之犯行分別有下列證據可資佐
      證，茲分敘如下：
    1.被告戊○○先於96年5 月間陸續將鼎昌公司之內部文件，
      諸如：與廠商間之訂單、客戶資料、生產設備履歷表、出
      貨明細、電話簿、出貨明細、月報表、委外加工明細等文
      件攜至益群公司，提供予益群公司業務上使用參考，更複
      製鼎昌公司內部之訂單及委外加工明細至益群公司內部之
      電腦一情為被告所不否認，復有證人即益群公司生產管理
      課課長己○○、鼎昌公司代表人丁○○、鼎昌公司成型課
      課長丙○○等人於本院審理時證述甚詳。(1)證人己○○於
      本院審理時證稱：搜索益群公司公司所扣案的資料都是戊○○帶過來的，因為伊不會去拿鼎昌公司的東西，且戊○○在益群公司辦公室搜出來的東西，只有戊○○可以進入
      的辦公室，其他人不會進入等語甚詳（見本院卷一第338
      頁）；(2)證人丁○○更於檢察事務官詢問時詳細述上開自
      益群公司搜索扣押所得文件之作用為：編號9 鼎昌公司委
      外加工明細表，是鼎昌公司的委外加工文件，因為有部分
      沒有技術作，所以下給其他下游廠商，處理完後會回到鼎
      昌公司驗貨包裝處理後出貨；編號1 展洋企業有限公司訂
      單1 批、編號2 VERTEX訂單、編號6 金大鼎公司訂單、編
      號7 鼎昌公司出貨金大鼎公司出貨明細、編號10汎昇、奕
      竑達固興訂單資料，均是客戶下給鼎昌公司的訂單，有的
      比較完整，也有的是美國廠商給的訂單，有時公司會再打
      1 份傳真或EMAIL 給客戶回傳，公司接到訂單會做工作令
      ，分給公司部門去製作；編號4 生產設備履歷表，就是打
      完成品，品管科要檢驗；編號3 鼎昌公司客戶資料、鼎昌
      公司電話簿各1 批，均是公司客戶資料，其他的文件如編
      號5 鼎昌公司電話簿、編號8 鼎昌公司月報表、編號11鼎
      昌公司辦公室用紙等等也是鼎昌公司的資料，伊認為這些
      都是被告戊○○拿去益群公司，這樣益群公司就不用重新
      規劃，直接沿用鼎昌公司的模式就可以了等語稽詳（見A
      卷第151 至155 頁），且(3)證人丙○○於本院審理時亦證
      述：自96年5 月間被告即經常往來於鼎昌公司益群公司協
      助益群公司處理製造訂單相關事宜等語（詳見下（三）部
      分），互核上開證人所述均大致相符，另有97年2 月20日
      警方持本院搜索票至益群公司扣得展洋企業有限公司訂單
      、vertex訂單、鼎昌精密股份有限公司客戶資料、鼎昌生
      產設備履歷表、鼎昌公司電話簿、金大鼎公司訂單、鼎昌
      出貨予金大鼎公司出貨明細、鼎昌公司月報表、鼎昌公司
      委外加工明細表、汎昇奕鈦達固興訂單資料、鼎昌公司辦
      公室用紙各1 份及電腦光碟2 張等在案可參（見扣押物品
      清單），是被告確自96年5 月間有將上開鼎昌公司應予保
      密之營業資料、客戶資料、製造過程相關資料等洩漏予經
      營相同業務益群公司之背信犯行。至被告辯稱：係因益群
      公司經營不善倒閉，無處可辦公，96年10月間始轉向益群
      公司甲○○商借辦公室使用云云，惟查：被告既為鼎昌公
      司之總經理，該公司既已停業，則所有業務已停擺，無立
      即需要處理之必要性，何來有借用益群公司辦公室之必要
      ？又縱有使用辦公室之需要，其亦應當知悉該扣案客戶名
      單、文件等對鼎昌公司之重要性，任意放置在經營相同業
      務之益群公司遭盜用之可能性甚高，且該扣案物包裝上僅
      為中型小箱，放置於家中亦非不可，其上開所辯，均與常
      情有違，不足採信。
    2.被告戊○○擅自於96年5 月31日指示證人即當時仍為鼎昌
      員工庚○○及益群公司生產管理課長己○○2 人，以被告
      及證人庚○○代表鼎昌公司，被告及證人己○○代表益群
      公司，在鼎昌公司傳真予往來廠商之1 份文件上署名，內
      容略以：從（西元）2007年6 月1 日起，鼎昌精密股份有
      限公司之業務轉由鼎昌公司之子公司「益群公司」接手，
      使原鼎昌公司客戶，將因此流向益群公司，並致原為鼎昌
      公司客戶之中國廣州凡易工業緊固件有限公司於96年1 月
      11 日 誤信為真，轉向益群公司訂購美金246.4 元螺釘一
      情，及於96年6 月7 日授權證人庚○○，以鼎昌公司之電
      子信箱（micro. fast@msa.hinet.net ）寄發電子郵件予
      鼎昌公司往來廠商，內容略以：DearSir/Ms.:It's
      Microfast John Chen.Form now onour salesdepartment
      is changed to our sister companyYi-Quen Fastener
      Co.Ltd I will keeping all comingenquiries and
      doing our best for offering betterprice.Pls
      keeping support us.Thanks&best regards.belows is
      new contacting email and Tel No.Yi-Qun Fastener
      Co.Ltd（中文翻譯為鼎昌公司（Micro fastCo.,Ltd）之銷
      售部門移轉至新的姊妹公司即益群公司（Yi-Quen
      Fastener Co., Ltd ），請往來廠商繼續支持，新公司聯
      絡電話如下... 等語之情，業據被告供承在卷，核與證人
      庚○○、己○○、丁○○等人證述相符。(1)證人庚○○於
      本院審理時具結證稱：伊於95年7 月進入鼎昌公司，96年
      6 月離開後到益群公司公司擔任業務，提示A 卷第16、17
      頁之電子郵件及傳真上的名字都是伊簽的，第一份英文郵
      件所寫的對象是原來鼎昌公司的客戶，簽發該份英文郵件
      時，伊與被告署名之簽名時，仍然還在鼎昌任職，會在該
      郵件上簽名是戊○○要伊簽的，伊簽署後，客戶就轉到益
      群公司下單，因為發該份傳真後，伊也到益群公司任職，
      發現有經伊發出的傳真客戶向益群公司下單，但是對象還
      是給鼎昌公司，可能是客戶有點混淆了等語（見本院卷一
      第342 至344 頁），核與其於檢察事務官詢問之陳述相符
      （見A 卷第155 至158 頁）；(2)而證人己○○於本院審理
      亦證述：A 卷第17頁資料是戊○○叫伊簽的，當時戊○○
      是鼎昌公司公司總經理，伊則在益群公司公司擔任生產管
      理課課長，伊會簽名是益群公司董事長叫伊過去鼎昌公司
      跟戊○○見面，結果戊○○就叫伊簽這份資料等語（見本
      院卷一第336 至337 頁）；(3)證人即鼎昌公司代表人丁○○於本院審理時亦證稱：96年4 、5 月份間，因為公司廠
      房建好了，伊就到公司幫忙，但庚○○就告訴伊要辭職，
      隔天伊去看庚○○使用的電腦，就發現這件事情，伊看到
      庚○○發一封電子郵件給國外的客戶就是A 卷第16頁的文
      件，而A 卷第17頁的傳真是伊看到上開郵件後，私下告訴
      新加坡的大股東，該大股東的小姐告訴伊，亦有收到該份
      傳真並將這份傳真給伊等語（見本院卷一第345 頁），此
      外另有英文電子郵件及電子傳真影本、廣州凡易工業緊固
      件有限公司採購合同各1 紙、鼎昌公司客戶編號表1 紙在
      卷可參（見A 卷第16至17頁、本院卷一第76頁、第77至78
      頁），是被告確有利用其總經理職務之便，指示證人庚○○及利用益群公司員工己○○發表上開網路郵件與傳真，
      並造成鼎昌公司客戶之混淆，更進而使廣州凡易工業緊固
      件有限公司（鼎昌公司客戶表號表所示之BB004 客戶）轉
      向益群公司訂購，而使鼎昌公司喪失原有客戶。另雖該廣
      州凡易工業緊固件有限公司雖遲至97年1 月11日始向益群
      公司訂購螺絲，然在該採購契約上之「供應商名稱」一欄
      填寫內容為：臺灣益群（鼎昌子公司），然此結果更益徵
      係肇因被告上開行為所致，否則該廣州凡易工業緊固件有
      限公司何以特別於臺灣益群後隨即註記「鼎昌子公司」，
      自不得僅以該訂購日期係為鼎昌公司停業期間，遽認非因
      被告行為所致。
    3.被告戊○○完成上開行為，使原為鼎昌公司之客戶誤認益
      群公司與鼎昌公司為企業合作關係業已認定如上，被告遂
      於6 月27日以代表益群公司之身分，承接土耳其廠商TR
      Keba訂單，計畫利用鼎昌公司原料、員工製造完成後，即
      以土耳其廠商TRKeba訂單無法如期製造完成為由，再於96
      年6 月28日命令不知情之鼎昌公司員工乙○○製作鼎昌公
      司內部文件，以該內部文件轉予益群公司一情，業據證人
      乙○○於本院審理時證稱：這份文件是客戶下訂單，因為
      日期快到了，戊○○告訴伊鼎昌公司無法製造出來交貨，
      因為鼎昌公司有些螺絲無法製作，所以就指示伊製作這份
      文件轉給益群公司，真正的原因是什麼，戊○○沒有告訴
      伊等語（見本院卷第340 頁）；復有土耳其廠商訂單及鼎
      昌公司內部文件各1 份在卷可憑。被告雖辯稱：土耳其廠
      商TR Keba 訂單係因數量少、線徑不同、材料特殊等原因
      ，故鼎昌公司無力開發模具而延宕出貨，始轉單予益群公
      司云云，然查：此情雖經證人洪昭玲於本院審理時為被告
      有利之證述：該土耳其訂單下單很久，他們一直催所以就
      轉給其他公司云云在卷（見本院卷第34 1頁）。然證人洪
      昭玲此利於被告之陳述除與上揭客觀事實不符外，又其就
      該何時下訂、交貨時間於受本院詢問時，均無法確定，再
      參以證人丙○○就該訂單相關製作問題於本院審理時已證
      述：該土耳其TR公司訂單，益群公司可做、鼎昌公司也可
      做，鼎昌公司有現有的模具，其他公司可能沒有現有的模
      具等語（見本院卷二第12頁）甚詳。而證人丙○○為成型
      課長，自對公司技術、設備可發揮之程度知之甚詳，是證
      人丙○○上開陳述應可採信，而證人洪昭玲亦牽涉本案於
      其中，雖為業經不起訴處分確定，惟其陳述仍恐有避重就
      輕之嫌，且其僅為負責出貨之人並非技術、製造人員，當
      無從辨別被告所述鼎昌公司是否確實無法出貨之情為真，
      是其上開有利於被告之證述無從遽信。又倘被告所述該土
      耳其廠商TR Keba 訂單已下單許久為真，則被告應提出該
      公司訂單即可為依據，卻遲未見被告積極提出？又被告已
      自承該訂單為其所同意承接，且該訂單在台灣無人能做，
      基於其為公司總經理，若其既已知悉公司能力、技術模具
      等無製造之可能，又何以同意接單？況觀之該土耳其訂單
      係於96年6 月27日下訂而由被告代表益群公司承接，隨即
      於96年6 月28日指示洪昭玲製作該內部文件，則被告身為
      鼎昌公司之總經理何以代表益群公司接單，此舉已啟人疑
      竇？又何以在接受訂單翌日即指示證人洪昭玲製作內部文
      件將該訂單再轉予益群公司？縱認被告所述因技術能力不
      足而依職權為公司利益轉單為真，衡諸益群公司甫成立未
      滿2 月，且製造能力尚須鼎昌公司之成型課長支援，則如
      何可有技術支援鼎昌公司製作此訂單？凡此種種均有違常
      情，且證人丙○○就該訂單鼎昌公司現有之模具足可供製
      作已詳述如前，是被告辯解顯屬事後卸責之詞，無足憑採
      。基此，被告在任職鼎昌公司期間，卻以益群公司代表身
      分對外接受訂單，並計畫以鼎昌公司人力、材料製作完成
      後，使土耳其廠商TR Keba 訂單之金額直接由益群公司收
      受，顯見被告係為益群公司接單而欲利用鼎昌公司資源生
      產後，而將獲得之利益直接歸屬於益群公司，並使鼎昌公
      司受有損害無訛。
（三）被告戊○○確實自96年5 月間起至96年8 月底鼎昌公司辦
      理停業前，為自己及益群公司之利益，持續以鼎昌公司之
      資源、人力協助益群公司，使原為鼎昌公司客戶金大鼎、
      尚余公司轉向益群公司下單等情，復據證人即鼎昌公司成
      型課長丙○○於本院審理時具結證稱：伊於96年1 月1 日
      起至96年7 月31日止在鼎昌公司任職，在該期間內曾經去
      益群公司幫忙，大概是從5 月至7 月間，因為益群公司買
      的機器與鼎昌公司相同，但是做不出來螺絲，所以戊○○
      就要伊過去幫忙調機器讓益群公司可以做出來，伊有問過
      戊○○為何要幫益群公司，戊○○告訴伊是與鼎昌公司同
      一家公司，而另外分出來，但最後他有告訴伊，是他另外
      投資的一家公司。益群公司訂單來源依伊的判斷應該是鼎
      昌公司過去的，因為用的設備、圖紙、人員都相同，即生
      產的圖紙、機械設備都與鼎昌公司相同，人員用的也都是
      鼎昌的同一批職員，職員中業務就有2 個，1 個是庚○○
      ，1 個是己○○，己○○是跟伊在鼎昌公司學之後才去益
      群公司任職，伊在鼎昌公司時公司所有人員都聽命於戊○○伊知道益群公司的客戶有金大鼎、尚余公司，因為生產
      的工令圖有記載客戶的名字，這些客戶原本是鼎昌的客戶
      ，伊不清楚戊○○有無將客戶轉給益群公司，因為伊不管
      理文書的問題，另外益群公司有使用鼎昌公司的貨車，從
      鼎昌公司搬材料或成品螺絲等物過去，伊沒有看到益群公
      司的東西拿到鼎昌公司加工，在96年5 至7 月間，曾經看
      過益群公司生產的半成品用鼎昌公司的貨車運送至鼎昌公
      司的員工清洗包裝，因為那時益群有做螺絲，但是沒有包
      裝設備，所以才會載到鼎昌公司包裝。戊○○曾經有告訴
      伊，他是益群公司的股東，是在96年5 月跟伊說，他成立
      了一個新公司股份在那裡比較多，如果有空要伊過去幫忙
      ，但是伊有問過益群公司裡面的人這件事情，他們都說戊○○沒有益群公司的股份，可能是被告找別人插暗股。伊
      在益群公司的時候，有看到戊○○在那裡處理事情，處理
      益群公司的出貨、清洗、包裝等，96年8 月1 日的自白書
      是伊寫的，會寫這份自白書，是因為當初被告要做這件事
      情的時候，伊不清楚，伊是基於幫忙才做的，自白書內容
      是事實，A 卷第23至31頁的電話譯文，是伊與丁○○的對
      話，會與丁○○有這些對話，是因為一開始認為是兩邊幫
      忙，最後導致一家公司停業，想跟丁○○確認一些事情，
      當初沒有想到兩家公司利益衝突的問題，因為戊○○說這
      是同一家公司，都是戊○○主導公司，而且去幫忙的時候
      ，工廠並沒有掛益群公司這個名字，只是以為在不同地方
      生產，事後來才知道以益群公司名義出貨等語甚詳（見本
      院卷二第8 至11頁），核與上開證人庚○○、己○○、丁○○等人證述大致相符，復有丙○○自白書、丙○○與丁○○電話譯文各1 份、鼎昌公司客戶編號表1 張、鼎昌公
      司員工使用公司貨車停放於益群公司照片9 張等在卷可資
      佐證（見A 卷第22至31頁、本院卷一第77至78頁、A 卷第
      56至64頁），綜上，足認被告戊○○除有為益群公司利益
      使用鼎昌公司之人力、資源、技術之背信行為外，被告主
      觀上係出於為謀其自身與益群公司利益灼然甚明。至證人
      丙○○雖曾因遭被告調動職務，然其事後仍承被告指示前
      往益群公司幫忙、努力為公司盡責並無有何私下故意違背
      被告指令之情事，且其上開所述均與卷存證物相符，而被
      告亦未指出證人丙○○之證述有何處不可信，是其證述自
      得採信為真實。另本案益群公司之登記資料查無被告為股
      東之出資之記錄，然現今投資方式不以具名為限，民法亦
      訂有隱名合夥之相關規定，故被告欲以隱名投資益群公司
      當非不無可能，且被告既以為鼎昌公司之總經理自當知有
      競業禁止之規定，更有隱名出資之必要，另佐以被告上開
      所作所為，若非被告以匿名投資方式隱身於後參與益群公
      司之經營，則何需如此大費周章為益群公司之利益著想？
      又被告不斷主張斯時鼎昌公司財務已有危機，是其更有成
      立新公司之動機，俾使其原本投入鼎昌公司之資源不致因
      鼎昌公司經營不善致血本無歸，反可藉此將鼎昌公司無形
      資源轉由另一公司接受，是其主觀上顯有為上開背信行為
      之犯意，其辯稱係為鼎昌公司著想、維持客戶信心等語，
      純屬子虛，要非可採。
（四）被告戊○○除以前情置辯，更稱：伊向益群公司代表人甲○○借款，係為支付鼎昌公司員工薪資，並經鼎昌公司丁○○同意，且鼎昌公司之監察人係PS MANUFACTUREING
      PTE. LTD. ，法定代理人為呂錦福，且該監察人借予鼎昌
      公司100 萬新加坡幣、而該監察人有積欠鼎昌公司機械貨
      款（共計美金249,730.05元）、應付帳款（新加坡幣
      319,134.96元）相互抵銷後，鼎昌公司仍積欠該監察人大
      筆金額，及董事長丁○○在公司96年6 月間無法支付員工
      薪資時，擅自退還今騰公司50萬元貨款，而今騰公司卻仍
      執意將支票予以提示，造成鼎昌公司一連串退票，方為鼎
      昌公司經營不善之主因，益群公司甲○○係為幫忙支持度
      過危機云云，但查：
    1.證人即益群公司代表人甲○○雖於本院審理時證稱：鼎昌
      公司與益群公司不是合作伙伴，大家是朋友，鼎昌公司沒
      有在人力、物力上支援益群公司，也沒有請他們公司的員
      工過來伊公司工作，鼎昌公司來伊公司可能是來向伊學技
      術，提示的A 卷鼎昌公司銷售部分移轉至益群公司的聲明
      ，伊知道，雖然伊公司與鼎昌公司沒有業務往來，但是因
      為那時候鼎昌公司快倒了，戊○○說為了要讓鼎昌公司客
      戶有信心，所以伊就幫忙承做，戊○○並沒有在益群公司
      擔任顧問，益群公司成立後，戊○○也沒有到益群公司做
      事，他是為他自己做云云。然其上開證述均與證人丙○○
      上開證述益群公司無法製作螺絲、且被告戊○○確有於96
      年5 月間起提供人力、技術前往益群公司，及鼎昌公司員
      工、車輛經常往來2 公司之間等情，又證人己○○於本院
      審理時證述：戊○○常常前往益群公司教導伊等生產螺絲
      的特性，有時候他會主動過來，有時候是聯絡他，他就會
      來，甲○○並沒有教導伊等製作螺絲，因為他不懂等語（
      見本院卷第338 頁）之情均不相符，且證人甲○○所經營
      之益群公司營業項目與鼎昌公司均如出一轍，2 家公司在
      商業上應互為競爭關係，其若幫助鼎昌公司，無異於有害
      於益群公司業務成長，此應非公司經營者所樂見，另甲○○無製造螺絲技術，業經證人己○○證述如上，自無被告
      所謂協助鼎昌公司之可能，又其與本案被告利害與共，福
      禍相依，故證人甲○○陳述顯有偏頗被告之虞，無從憑採
      ，其所述反亦更證明被告不斷以鼎昌公司人力、資源、技
      術支援益群公司之動機顯有可疑。
    2.至證人己○○於本院審理時證述：當時鼎昌公司無法生產
      東西，但益群公司可以幫忙，因為益群公司那時剛開始沒
      有其他訂單，所以被告意思是要讓客戶知道鼎昌公司還有
      能力可以生產云云；證人庚○○於審理時證述：伊到益群
      公司後，沒有看過戊○○到過益群公司云云；又於檢察事
      務官詢問時陳述：發該電子郵件用意係為保持鼎昌公司客
      戶云云，但證人庚○○之陳述，均與上開所示照片、證人
      丙○○及丁○○陳述不符，而證人己○○部分又係聽從被
      告所述所得，又其2 人涉入本案程度匪淺，是其等證述自
      不得逕採為被告有利之認定。
    3.被告戊○○雖辯稱其上開所為係為維持客戶信心云云，但
      查：益群公司於斯時剛成立不久，該公司之設備、人員亦
      未備齊、且技術尚未成熟，為被告所不否認，況被告更陳
      稱委請證人丙○○至益群公司協助教導技術、設備事項，
      則益群公司是否有足夠能力製造客戶訂單顯屬有疑，被告
      所辯，其前後陳述顯與事理有違，另倘被告所辯維持客戶
      信心之情為真，則其大可將訂單接入後，以私下委託益群
      公司協助幫助如期出貨之方式即可達其目的，自無庸畫蛇
      添足以鼎昌公司名義寄發電子郵件、傳真予鼎昌公司告知
      有益群公司之存在；且依被告之學識、經歷更可預料客戶
      對鼎昌公司已無信心又何以對益群公司之子公司有信心？
      又客戶事後得知有另一家益群公司存在而非鼎昌公司相關
      企業，定當轉向該公司訂購無疑，故此舉反益徵其係以此
      方式將原本鼎昌公司客戶移轉至益群公司而以減少鼎昌公
      司經營不善對其所造成之損害。被告又辯以：鼎昌公司財
      務危機乃鼎昌公司監察人所致，其為此尚曾向銀行貸款新
      臺幣200 萬元以支撐鼎昌公司，而協議書係受證人丁○○
      糾眾脅迫所簽、丁○○違法召集鼎昌公司臨時會、臨時股
      東會、鼎昌公司與汎昇公司間交易丁○○確有參與、並提
      出協議書、借款契約書、個人擔保契約書、200 萬元交易
      明細、錄影光碟、存證信函等（見本院卷一第116 至125
      頁、第243 至258 頁）為證，然上開種種事由均屬鼎昌公
      司內部財務、股東會及董事會召開程序是否合法、協議書
      簽立過程是否出於自願之問題，顯與公訴人所起訴之本案
      犯罪事實無涉，自無庸予以調查。況退步言之，又縱認上
      開監察人借貸、應付款項等情確係為造成鼎昌公司財務困
      窘之因素，及股東會、董事會召開與協議書簽立有違法之
      嫌，應由股東、監察人為公司利益提出民事訴訟請求賠償
      或公司法或由被告依刑法等相關規定予以提起救濟，然非
      得以上述事由阻卻被告背信之罪責。
（五）再佐以被告戊○○於96年5 月下旬後陸續為上開背信行為
      ，且鼎昌公司之應收帳款已有顯著之降低，此有鼎昌公司
      日記帳復卷可參（見本院卷第174 至178 頁），而據此整
      理如下之附表可知，足認益群公司成立後，經由被告居間
      牽線、移轉鼎昌公司軟體、硬體資源，確係造成鼎昌公司
      96年6 月間業務量下滑、影響鼎昌公司之營收表現，是被
      告所為之上開背信犯行與鼎昌公司受有損害間有因果關係
      ，亦足認定。
（六）綜上所述，被告戊○○身為鼎昌公司之總經理，本應忠誠
      為鼎昌公司利益保守客戶資料，並積極為鼎昌公司牟取利
      益，然其卻為上開違背其任務之行為，已堪認定，其辯稱
      所為係為公司安撫客戶、繼續取得客戶信賴云云，當無足
      憑採。是以，本件事證已臻明確，被告犯行洵堪認定，應
      依法論科。
三、按背信罪所稱財產或其他利益上之損害，係指減少現存財產
    上價值之意，凡妨害財產上增加以及喪失日後可得期待之利
    益亦包括之；使現存財產減少（積極損害），妨害財產之增
    加，以及未來可期待利益之喪失等（消極損害），皆不失為
    財產或利益之損害（最高法院80年台上字第2205號、87年度
    台上字第3704號判決意旨參照）。被告戊○○以事實欄所示
    方式將鼎昌公司客戶資料洩漏與益群公司，使鼎昌公司客戶
    誤信為真，除有事實欄一(二)、(四)所示公司轉向益群公司下單
    而生實際損害，並已足以妨害鼎昌公司業務經營，使鼎昌公
    司將來可期待之利益喪失，核被告戊○○所為係犯刑法第34
    2 條之背信罪，被告利用公司不知情之證人庚○○、洪昭玲
    及益群公司之員工郭彥仁實施如事實欄所載之背信行為，為
    間接正犯。被告所為雖於不同時間將鼎昌公司之客戶資料轉
    由益群公司享有、及利用鼎昌公司資料、人力製造產品後，
    將利益歸由益群公司享有，惟其各係基於同一之背信犯意，
    行為則綿延發生於犯罪事實欄所敘之期間內，且其行為係於
    密切接近之時地實施，侵害同一之法益，各行為之獨立性極
    為薄弱，依一般社會健全觀念，在時間差距上，難以強行分
    開，在刑法評價上，以視為數個舉動之接續施行，合為包括
    之一行為予以評價，較為合理，各為包括一罪之接續犯。爰
    審酌被告受有專科畢業之教育程度，具備相當知識水準，身
    為公司之總經理，不知恪守本分，努力為公司爭取利益，以
    獲得公司最大利益為考量，僅因欲避免其在鼎昌公司所付出
    心血將因鼎昌公司經營不善而付之一炬，竟在外以存有益群
    公司方式，而違背其受任鼎昌公司經營公司之任務，將鼎昌
    公司所原本可接到之訂單，轉藉由益群公司承接；又利用其
    為公司總經理身分，任意以公司資源、材料、技術為益群公
    司牟利，使鼎昌公司蒙在鼓裡，而受有損害，犯罪後猶飾詞
    圖卸，不知悔改，亦未與告訴人和解等一切情狀，量處如主
    文所示之刑，以資懲儆。
四、至被告戊○○雖欲聲請傳喚(1)眾威會計事務所會計師韓燕華
    ，用以證明鼎昌公司於96年5 月間財務狀況已有危機；(2)鼎
    昌公司監察人呂錦福，欲證明被告有權可轉單；(3)聖鴻螺絲
    企業有限公司黃百祿、旭和螺絲工業股份有限公司陳淑惠、
    奕鈜企業股份有限公司蔡玲芬、頂太機械工業股份有限公司
    程彥文、鼎盛企業社羅朝、鍵財企業社李助男、今騰工業股
    份有限公司汪鴻麟等人，釐清鼎昌公司之所以倒閉係因丁○○允許廠商到鼎昌公司工廠搬運東西所致之事實云云，然查
    ：會計師韓燕華雖係為鼎昌公司製作資產負債表之人，而鼎
    昌公司業已提出96年度資產負債表，是該年度鼎昌公司財務
    狀況為何，已可得知；又被告有轉單之權，業經被告供承在
    卷，而為鼎昌公司代表人亦丁○○不爭執，此部分事實已臻
    明確；而上開(3)部分之黃百祿等數名證人，所欲證明之待證
    事項，與本案欲待證犯罪事實間，並無關連性，是上開證人
    均認無調查之必要，應予駁回，附此敘明。
五、不另為無罪諭知部分：
（一）公訴意旨另略以：被告戊○○基於意圖為自己及益群公司
      不法所有之利益，除為上開事實欄之犯行外，再於96年9
      月21日分別自任益群公司之代表與廠商葛淵及通盛實業有
      限公司2 家公司聯繫。因認被告涉犯刑法第342 條之背信
      罪嫌等語。
（二）按犯罪事實應依證據認定之，無證據不得認定其犯罪；又
      不能證明被告犯罪者，應諭知無罪之判決，刑事訴訟法第
      154 條第2 項、第301 條第1 項分別定有明文。又刑事訴
      訟法上所謂認定犯罪事實之證據，係指足以認定被告確有
      犯罪行為之積極證據而言，該項證據自須適合於被告犯罪
      事實之認定，始得採為斷罪資料。如未能發現相當證據，
      或證據不足以證明，自不能以推測或擬制之方法，以為裁
      判之基礎。又刑事訴訟上證明之資料，無論其為直接或間
      接證據，均須達於通常一般之人均不致有所懷疑，而得確
      信其為真實之程度，始得據為有罪之認定，若其關於被告
      是否犯罪之證明未能達此程度，而有合理性懷疑之存在，
      致使無從形成有罪之確信，根據「罪證有疑，利於被告」
      之證據法則，即不得遽為不利被告之認定，此分別有最高
      法院著有29年度上字第3105號、40年台上字第86號、76年
      台上字第4986號判例可資參照。
（三）公訴人認被告戊○○上開犯行涉有刑法背信罪嫌，無非係
      以告訴人公司代表人丁○○於偵指訴、主旨為葛淵之電子
      郵件、通盛詢價單電子郵件等為其主要論述之依據。惟訊
      據被告固不否認有有收受上開電子郵件，惟堅決否認有何
      背信之犯行，辯稱：該二公司非鼎昌公司之客戶，只是向
      不特定廠商以網路方式詢價，並未向鼎昌公司下過訂單等
      語。經查：被告戊○○雖於上開時間，確實有以益群公司
      代表身分與葛淵、通盛等公司聯繫，然葛淵公司之電子郵
      件內容，係為詢價單，表示需要該公司需要型號、及受詢
      問公司可否承做，並非訂單，而通盛公司之電子郵件並無
      詳細內容，且該2 公司電子郵件內容就具體之金額、數量
      均付之闕如，另該2 公司並非鼎昌公司之原有客戶，此有
      鼎昌公司客戶一覽表在卷可憑（見本院卷一第77至78頁）
      ，亦為告訴人所不否認（見本院卷第292 頁），另自卷內
      資料亦無從認定該2 公司有因被告報價而轉向益群公司訂
      購，而使鼎昌公司受有任何損害，公訴人所述均非可採，
      而被告所辯應非虛妄。是被告行為縱有可議之處，然依前
      揭說明，自無該當背信行為可言，綜上所述，被告雖有以
      益群公司代表人名義回復葛淵等公司之詢價之行為，然該
      行為並未使鼎昌公司因此受害，此外，復查無其他積極證
      據足認被告此部分有何背信犯行，是以不能證明被告此部
      分之犯罪，本應為無罪之諭知，然此部分與前開本院論罪
      背信犯行，為接續犯有實質上一罪之關係，爰不另為無罪
      之諭知，附此敘明。
據上論斷，應依刑事訴訟法第299 條第1 項前段，刑法第342 條
第1 項，刑法施行法第1 條之1 第1 項、第2 項前段，判決如主
文。
本案經檢察官潘國威到庭執行職務。
中    華    民    國    99    年    3     月    25    日
                  刑事第三庭  審判長  法  官  邱明弘
                                      法  官  李珮妤
                                      法  官  陳怡先
以上正本證明與原本無異。
如不服本判決應於收受判決後10日內向本院提出上訴書狀，並應
敘述具體理由；其未敘述上訴理由者，應於上訴期間屆滿後20日
內向本院補提理由書（均須按他造當事人之人數附繕本）「切勿
逕送上級法院」。
中    華    民    國    99    年    3     月    25    日
                                      書記官  鍾小屏
附錄本案論罪科刑法條
刑法第342 條（背信罪）
為他人處理事務，意圖為自己或第三人不法之利益，或損害本人
之利益，而為違背其任務之行為，致生損害於本人之財產或其他
利益者，處5 年以下有期徒刑、拘役或科或併科1 千元以下罰金
。
附表：鼎昌公司應收帳款一覽表
┌────┬────────┬─────────┐
│月   份 │其他廠商應收帳款│新加坡公司應收帳款│
│（民國）│（新臺幣）      │ （新臺幣）       │
├────┼────────┼─────────┤
│96年1月 │ 766,605元      │518,181元         │
├────┼────────┼─────────┤
│96年2月 │1,120,772元     │76,537元          │
├────┼────────┼─────────┤
│96年3月 │1,191,169元     │537,394元         │
├────┼────────┼─────────┤
│96年4月 │1,065,397元     │441,031元         │
├────┼────────┼─────────┤
│96年5月 │2,167,788元     │1,168,507元       │
├────┼────────┼─────────┤
│96年6月 │997,501元       │2,723,348元       │
├────┼────────┼─────────┤
│96年7月 │1,336,818元     │1,984,293元       │
├────┼────────┼─────────┤
│96年8月 │634,683元       │495,740元         │
└────┴────────┴─────────┘

司法院資訊處製作；財團法人民間司法改革基金會備份。
